【裁判字號】    89,上更(二),107
【裁判日期】    900626
【裁判案由】    履行契約
【裁判全文】
臺灣高等法院民事判決  八十九年度上更(二)字第一○七號
    上  訴  人  乙○○
                丙○○
                丁○○
                己○○
    上  訴  人  戊○○
    被  上訴人  甲○○
右當事人間履行契約事件，上訴人對於中華民國八十六年十月十三日臺灣板橋地方法
院八十三年度訴字第一三三０號第一審判決提起上訴，經最高法院第二次發回更審，
被上訴人並為訴之追加，本院判決如左：
    主    文
原判決關於命超過(一)己○○應將坐落於台北縣土城市○○段員林小段地號九０之一五
土地上建號九一七七號即門牌號碼為台北縣土城市○○路○段二四二巷二三號五樓建
物移轉登記予被上訴人，並將該建物交付被上訴人。(二)戊○○應將坐落於台北縣土城
市○○段員林小段地號九０之一五土地上建號九一七五號即門牌號碼為台北縣土城市
○○路○段二四二巷二三號四樓建物移轉登記予被上訴人，並將該建物交付被上訴人
。(三)乙○○應將前項建物所占坐落台北縣土城市○○段員林小段地號九０之一五土地
應有部分壹萬分之捌貳陸移轉登記予被上訴人。(四)丁○○應將前項建物所占坐落台北
縣土城市○○段員林小段地號九０之一五土地應有部分壹萬分之壹貳肆移轉登記予被
上訴人。及該部分假執行之宣告，暨訴訟費用之裁判均廢棄。
右開廢棄部分，被上訴人在第一審之訴及假執行之聲請均駁回。
上訴人其餘上訴駁回。
己○○、戊○○應各將坐落於台北縣土城市○○段員林小段地號九０之一五土地上建
號九一九五號即前開建物之共同使用部分應有部分萬分之肆肆伍移轉登記予被上訴人
。
被上訴人其餘追加之訴駁回。
第一、二審及發回前第三審訴訟費用由己○○、戊○○負擔三分之一，乙○○負擔二
之一，丁○○負擔六分之一。追加之訴訴訟費用由己○○、戊○○負擔。
    事實及理由
一、戊○○經合法通知，未於言詞辯論期日到場，核無民事訴訟法第三百八十六條各
    款所列事由，爰依被上訴人之聲請，准由其一造辯論而為判決。
二、按於第二審為訴之變更或追加，非經他造同意，不得為之。但第二百五十五條第
    一項第二款至第六款情形，不在此限；民事訴訟法第四百四十六條第一項定有明
    文。本件被上訴人於本院追加聲明「上訴人應將坐落台北縣土城市○○段員林小
    段九○之一五土地上建號九一七五號建物門牌台北縣土城市○○路○段二四二巷
    二三號四樓及五樓房屋共同使用部分之所有權部分一萬分之八九○移轉登記予被
    上訴人。」（見本院更(二)卷第一九七頁）核被上訴人所追加之訴，僅係就原訴訟
    標的範圍內為擴張訴訟請求，且該擴張之共同使用部分請求，應與不動產建物所
    有權登記不得分離，故其擴張之聲明，符合民事訴訟法第二百五十五條第一項第
    三款之規定，揆諸前開說明，應予准許，合先敘明。
三、本件被上訴人主張其與乙○○、丙○○、丁○○（以上三人，以下簡稱乙○○等
    三人）於民國八十一年三月三十一日簽訂合建房屋契約（下稱合建契約），約定
    由乙○○等三人提供共有坐落台北縣土城市○○段員林小段九○之一五（以下簡
    稱系爭土地）及九○之二三號（以下簡稱九０之二三號土地）土地二筆，由被上
    訴人出資興建A、B、C三棟七層樓房屋（下稱合建房屋），於簽訂合建契約時，
    即約定被上訴人可分得各棟四至七層樓房屋（下稱分得房屋），而由乙○○等三
    人暫時借其等子女之名義為起造人而登記，俟將來需移轉時，乙○○等三人應無
    條件協同辦理移轉手續，並於各棟七層水泥平頂完成時，將分得之土地移轉登記
    與被上訴人指定之登記名義人。嗣被上訴人將其分得之建號九一七五號門牌土城
    市○○路○段二四二巷二三號四樓（下稱九一七五號房屋）及建號九一七七號門
    牌同前號五樓（下稱九一七七號房屋）兩戶房屋（下稱系爭房屋）先信託登記予
    乙○○等三人，再由乙○○等三人信託登記予其等之子女即戊○○及己○○（下
    稱戊○○等二人），惟乙○○等三人並未依約將系爭房屋坐落之土地所有權應有
    部分共萬分之九百五十移轉登記予被上訴人，經被上訴人催告其應協同辦理系爭
    房屋之所有權移轉登記為被上訴人所有，亦均拒不置理，故被上訴人以起訴狀繕
    本送達為終止其與乙○○等三人之信託關係，再代位終止乙○○等三人與戊○○
    等二人之信託關係，並依合建契約之約定請求上訴人將系爭房屋所有權移轉登記
    並交付予被上訴人，並請求乙○○等三人應將系爭房物所占用系爭土地所有權應
    有部分萬分之九五０移轉登記予被上訴人，經原審判決被上訴人勝訴，爰聲明駁
    回上
    訴。並追加上訴人應將坐落台北縣土城市○○段員林小段九○之一五地號上建號
    九一九五號建物（以下簡稱九一九五號建物）門牌台北縣土城市○○路○段二四
    二號二三號四樓及五樓房屋之共同使用部分所有權應有部分萬分之八九○移轉登
    記予被上訴人所有。
四、戊○○未於言詞辯論期日到場，惟據前於原審及本院前審所為之聲明及陳述，暨
    乙○○等三人及己○○則以被上訴人既係主張先終止其與乙○○等人之信託，再
    代位終止乙○○等三人與戊○○之信託關係，則其訴之聲明自應係請求戊○○等
    二人將系爭房屋先移轉登記予乙○○等三人後，再由乙○○等三人移轉登記予被
    上訴人，始符合代位請求之意旨，被上訴人逕行請求將系爭房屋移轉予被上訴人
    ，顯與代位權利行使效果之法理不符。又乙○○、丙○○與被上訴人於簽訂系爭
    合建契約，即已就合建房屋事業成立合夥關係，乙○○、丙○○（以上二人，以
    下簡稱乙○○等二人）、被上訴人之出資比例約定為四：三：三（嗣實際出資額
    則非按上開比例），並共同在板橋信用合作社（嗣改制為板信銀行）設立０３２
    ９８８─１１─１７１（以下簡稱系爭帳戶），由乙○○等二人與被上訴人共同
    執行合夥事務，是乙○○等二人於合建契約兼具地主及合夥人雙重地位，則系爭
    房屋自屬合夥人即乙○○等二人與被上訴人公同共有，被上訴人以其個人名義提
    起本訴，要無理由。再者，被上訴人建築之合建房屋偷工減料，並未依政府核准
    圖樣施工，致合建房屋有迥路、電線配管不足及電線規格不符等不完全給付，在
    被上訴人補正及賠償乙○○等三人前，乙○○等三人自得拒絕自己之給付。又戊
    ○○所有建號九一七五號房屋坐落基地為系爭土地應有部分萬分之四五二，己○
    ○所有系爭房屋建號九一七七號，則並未持有系爭土地，被上訴人竟比照建物面
    積完全相同之陳玉女占有土地應有部分，據以計算九一七五、九一七七號建物坐
    落基地之應有部分，顯屬無據。再者，丁○○因於合建房屋中已有一戶，是其應
    扣除該房屋所占基地之應有部分萬分之一二四後，所剩餘部分始得移轉登記予他
    人。而乙○○於合建房屋中並無登記其名義之房屋，因而其所有系爭土地應移轉
    應有部分萬分之八二六，始符登記情形等語，資為抗辯。並聲明(一)原判決廢棄。
    (二)被上訴人在第一審之訴及假執行之聲請均駁回。
五、本件被上訴人主張前與乙○○等三人於八十一年三月三十一日簽訂合建契約，約
    定由乙○○等三人提供共有系爭土地及九０之二三號土地，由被上訴人出資興建
    合建房屋三棟，其中被上訴人可分得各棟四至七層樓房屋，並由乙○○等三人暫
    時借其等子女之名義為起造人而登記，嗣將來需移轉時，乙○○等三人應無條件
    協同辦理移轉手續，並於各棟七層水泥平頂完成時，將分得之土地移轉登記與被
    上訴人指定之登記名義人，而合建之九一七五號建物為第一次登記予戊○○，九
    一七七號建物則為第一次登記予己○○，業據提出合建契約、土地及建物登記簿
    謄本為證（見原審卷證物袋外放），且為上訴人所不爭執，堪信為真。則被上訴
    人請求上訴人移轉系爭房地，是否有理由，應先審酌者(一)乙○○等三人與被上訴
    人間合建契約之性質為何﹖(二)被上訴人就建築合建房屋，與乙○○等二人間是否
    有合夥﹖隱名合夥﹖(三)乙○○等三人主張被上訴人建築合建房屋有不完全給付情
    事，其主張同時履行抗辯，是否有理由﹖經查：
  (一)乙○○等三人與被上訴人間合建契約之性質為何﹖核閱系爭合建契約書第一條記
    載：「甲方（按係乙○○等三人）提供土地標示：土城鄉○○段員林小段90─15
    、90─23面積共約五七四平方公尺」，第二條記載：「乙方（按係被上訴人）出
    資在甲方提供土地上興建公寓式七層三棟鋼筋混泥土（興建棟、戶數以將來政府
    核准為準）。」第三條記載：「房地分配：本契約合建房屋按乙○○Ａ棟一至三
    樓、丁○○Ｂ棟一至三樓、丙○○Ｃ棟一至三樓。地下室停車位三人平均分配Ｃ
    棟地下室做為公共設施使用，Ａ、Ｂ、Ｃ四─七樓由乙方分得」，是系爭合建契
    約之目的，在於乙○○等三人提供土地交換被上訴人建築之房屋，即雙方著重在
    財產權之交換（即以地易屋），其合建契約性質應為互易。再者，系爭合建契約
    之甲方即地主為乙○○等三人，乙方建屋人為被上訴人，並經甲、乙二方各別在
    契約頁尾簽名蓋章在案，是故乙方即建屋人部分僅被上訴人一人而已，乙○○等
    二人抗辯稱其簽立系爭合建契約時係地主兼合夥人身分云云，顯無足取。
  (二)被上訴人就建築合建房屋，與乙○○等二人間是否有合夥﹖隱名合夥﹖
  1.乙○○等二人就被上訴人興建上開合建房屋部分，主張與被上訴人立有合夥契約
    ，固據提出上開系爭帳號存摺為證。惟按隱名合夥乃當事人約定，一方對於他方
    所經營之事業出資，而分受其營業所生之利益及分擔其所生損失之契約，民法第
    七百條定有明文。查，依丁○○於另案陳稱：「與兩造有就坐落土城市○○段員
    林小段九十之一五、九十之二一二等二筆地號土地合建房屋，原先口頭約定被上
    訴人（按係乙○○等二人）和我各出資百分之三十，甲○○出資百分之十，可是
    後來我沒有出資，由甲○○出百分之四十，當初有講一至三樓是地主，四至七樓
    先確定起造人，等分房子時再為變更，簽約當時有講可以分房子，也可分現金（
    是大家口頭約定如果將來有賺的話）。．．．契約後面稅之約定（四：三：三）
    其四：三：三為投資比例。口頭出資約定於合建契約之前即約定」（見本院上字
    卷第一三七頁正、反面及一三八頁），且乙○○等三人與被上訴人於八十一年三
    月三十一日簽立合建契約前，丙○○即與被上訴人先行於八十一年三月六日共同
    設立板橋信用合作社土城分社（嗣改制為板信商業銀行土城分行）030099─11─
    15支票帳戶，乙○○等二人即各出資六十萬元匯入前開帳戶，此有該支票存款交
    易明細表乙件、廖鴻煒、乙○○存摺節本在卷可考（見本院上字卷第一五六、一
    六八至一七二頁），嗣被上訴人並以該帳戶支票支付合建契約應予地主之保證金
    及建照、設計費用等，此觀合建契約內記載「支票號碼TD0000000至五三
    號三張支票，日期均為八十一年四月一日，面額各為五十萬元，由地主收訖」等
    字樣至明，並為乙○○等二人所不爭執（見本院上字卷第一四七頁、本院卷第一
    ０六頁）。參酌乙○○等二人與被上訴人旋即於八十一年四月一日復共同設立系
    爭帳戶，由乙○○等二人及被上訴人各自陸續匯入資金據以支付建築合建房屋所
    需，此為乙○○等二人所自認（見本院卷第二二、二三頁），是以乙○○等二人
    於簽立系爭合建契約前，顯與被上訴人已有出資興建房屋之合致，且乙○○等二
    人均已將出資款匯入共同帳戶，足見乙○○等二人與被上訴人於八十一年三月六
    日共同設立030099─11─15帳戶時，已有就被上訴人建築合建房屋之事業有合夥
    之合意。另系爭合建契約記載乙方建屋人部分係由被上訴人個人與地主乙○○等
    三人簽立，此有該系爭合建契約在卷可證，且就興建房屋事務之推動，亦均係由
    被上訴人一人執行，此觀合建事務之會計帳，係由被上訴人僱用之鍾純美製作，
    此經乙○○等三人自認在卷（見本院上字卷第一一五頁反面、一三八頁、本院更
    (一)卷第一０三頁），並經鍾純美證明屬實（見原審卷第三四頁），故而乙○○等
    二人就出資興建房屋事業，既未出名訂立合建契約，亦未執行興建房屋事務，而
    係由甲○○為出名營業人，與地主即乙○○等三人訂立合建契約，乙○○等二人
    與被上訴人間就興建房屋事業，顯係成立隱名合夥契約，且約定出資比例為三：
    三：四（乙○○、丙○○、甲○○）。而乙○○等二人與被上訴人嗣後雖未按前
    開比例出資，丙○○實際出資額為一千八百二十三萬二千二百四十六元（含增值
    稅二百八十二萬二千二百四十六元及匯款一千五百四十一萬元）、乙○○為一千
    二百四十二萬二千四百六十八元（含增值稅一百七十一萬二千四百六十八元及匯
    款一千零七十一萬元），被上訴人之出資款則為一千零四十萬零一千八百零四元
    ，此經乙○○等二人自認在卷（見本院更(一)卷第一一六頁），然被上訴人與乙○
    ○等二人既已約定出資比例，且嗣於八十二年年十二月七日復約定興建房屋增值
    稅之分擔，亦係按三：三：四之比例分擔，此有被上訴人與乙○○等三人於八十
    二年十二月七日另在合建契約之末加記特別約定：「有關本約第十條第(三)款之增
    值稅負擔更改為：Ａ、Ｂ、Ｃ三棟壹至參層（即乙○○等三人分得部分）由甲方
    負擔（即乙○○等三人），而Ａ、Ｂ、Ｃ三棟的第肆至柒層（即甲○○分得之部
    分）由乙方之建商甲○○負擔總稅額十分之四，另投資人乙○○及丙○○各分擔
    之十分之參」（見原審卷第六三頁），足證乙○○、丙○○、被上訴人之出資額
    比例確以三：三：四定之。縱如嗣後乙○○等二人、被上訴人未依該比例實際出
    資，乃係出名營業人或隱名合夥人有無履約出資之問題，要無影響彼等原約定之
    出資比例，是依民法第七百零一條準用第六百六十七條第一、二項規定，其分配
    利益成數仍以約定出資額比例定之。
  2.乙○○等二人雖抗辯稱系爭帳戶係由乙○○等二人與被上訴人三人共同設立，且
    印章分由三人保管，是故是由三人共同經營事業之合夥關係云云。然前開系爭帳
    戶之設立，僅係就隱名合夥之資金如何運用之控管問題，核與乙○○等二人是否
    執行合夥事務無涉，且就建築合建房屋施工事務均由被上訴人一人執行，已經據
    乙○○等二人自認在卷（見本院上字卷第一一五頁反面），乙○○等二人徒憑設
    立系爭帳戶係由三人聯名，據以乙○○等二人與被上訴人間就興建房屋事業，係
    成立合夥云云，洵屬無據。至丁○○雖於另案（本院八十七年度上更(一)字第一八
    三號）陳稱兩造間無分工之約定，原則上由誰處理方便就由誰處理云云（見本院
    更(一)卷第一二０頁），核與事實不符，此部分不予為採。
  3.又台北縣土城市調解委員所作之八十三年四月二十一日調解不成立證明書，其說
    明欄上雖載有「由對造人（即被上訴人）請會計小姐提供有關帳目明細表供各『
    合夥人』參閱後，再擇期另提調處」等字，此有乙○○等二人提出調解筆錄在卷
    可考（見原審卷第五三頁）。但乙○○等二人與被上訴人就興建房屋事，係成立
    隱名合夥契約，如前所述，前開證明書記載合夥人究係隱名合夥人或係合夥人，
    並未臻明確，且隱名合夥與合夥雖為不同之契約形態，但其均有合夥字樣，且均
    有營業之執行，是故乙○○等二人與被上訴人間所成立者究為合夥或隱名合夥，
    實非未具專業法律人所得知悉，故而前開不成立證明書縱係記載「合夥人」，亦
    不得據此推斷彼等所成立者係合夥關係，而非隱名合夥，乙○○等二人據此抗辯
    彼等所成立者為合夥契約云云，顯屬無據。
  4.再者，乙○○等二人抗辯稱訴外人朱進濤原承購編號Ａ６部分房屋（即台北縣土
    城市○○路○段一九三號六樓），嗣再轉售予戊○○，其等約定房屋尾款價金四
    百二十四萬元，應給付予「公司」，且被上訴人與丁○○及訴外人廖信華、廖信
    貿於協調時，亦陳稱「公司」等語，固據提出錄音譯文、台灣板橋地方法院八十
    四年度訴字第一六一四號判決（見本院上字卷第一０三頁反面、第一０五至一０
    八頁），惟其等所謂「公司」應係指被上訴人與乙○○等二人共同設立之系爭帳
    戶，此為乙○○等二人所不爭執（見本院卷第二四頁），核該帳戶僅係隱名合夥
    契約就出資之運用管理所設立，如前所述，且被上訴人與乙○○等二人並未依法
    為公司之設立登記，故依其所述「公司」一詞，依一般社會經驗，僅係表明有共
    同事業之經營而已，乙○○等二人據「公司」一詞推論成立者係合夥云云，要無
    所據。
  5.至乙○○等二人抗辯稱被上訴人就本件隱名合夥事業，領有監工之報酬（八十一
    年七月至十一月間），且被上訴人取用水泥、磁磚、鋁窗等建材，須支付建材費
    予「公司」云云，然如有特約約定，出名營業人非不得請領報酬，且為帳目分明
    ，被上訴人就其自行取用隱名合夥事業之建材，另外支付費用予系爭帳戶，此乃
    為區隔其個人與隱名合夥事業帳目，斷難據此即謂被上訴人與乙○○等二人間之
    法律關係為合夥。
  6.綜上，被上訴人主張其與乙○○等二人僅成立隱名合夥關係，應可採信，乙○○
    等二人抗辯稱彼等成立合夥關係云云，無足可取。則被上訴人個人基於出名營業
    人之身分，請求乙○○等三人履行合建契約義務，應屬有據，乙○○等二人抗辯
    稱被上訴人基於個人身分提起本訴，為無理由云云，無足可取。
  (三)乙○○等三人主張同時履行抗辯，是否有理由﹖
  1.按所謂同時履行之抗辯，乃係基於同一之雙務契約而發生，倘雙方之債務，非本
    於同一雙務契約而發生，縱令雙方債務在事實上有密切之關係，或雙方之債務雖
    因同一之雙務契約而發生，然其一方之給付，與他方之給付，並非立於互為對待
    給付之關係，均不能發生同時履行之抗辯。本件乙○○等三人與被上訴人間之合
    建契約為互易關係，即乙○○等三人以其所有土地交換被上訴人興建之房屋，即
    乙○○等三人就其給付土地部分，與被上訴人應給付之房屋間，乃係基於同一雙
    務契約而發生，則乙○○等三人就被上訴人應交付之合建房屋主張有不完全給付
    ，固得就其應交付被上訴人土地部分主張同時履行抗辯，但就己○○等二人應移
    轉房屋部分，本屬被上訴人自己興建而分得之房屋，既非基於同一合建雙務契約
    而發生對待給付，揆諸前開說明，己○○等二人主張同時履行抗辯，要無足取。
  2.乙○○等三人主張被上訴人建築之合建房屋，未依政府核准圖樣施工，致合建房
    屋有迥路、電線配管不足又電線規格不等，有危及建物安全之重大瑕疵，固舉證
    人鍾明富證述在卷，且經原審囑託財團法人中華企業技術鑑定委員會（中華鑑定
    委員會）鑑定在案。
  3.惟依證人鍾明富證稱：「水電部分，系爭房屋都是我做的，去年三月曾經調解，
    當時說抽換之工資，及線路，原設計線路八迴路，我做成六迴路，電線原來是二
    ．○，我做成一．六，之後除了二十一號三樓外，其餘都抽換，八十三年四月我
    有到二十一號三樓，要去抽換，屋主鎖門，不讓我抽換，庭呈抽換電線之細目表
    ，我認為那是可以補正的」（見原審卷第一三０頁），並有鍾明富提出之抽換電
    之細目表在卷可考（見原審卷第一三一頁）。是系爭合建房屋固有乙○○等三人
    主張迥路、電線配管不足規格不符之情事，惟嗣後除二十一號三樓部分，鍾明富
    均已抽換，即除二十一號三樓部分，均已符合設計圖樣之情事，且系爭合建房屋
    經台北縣警察局消防隊（以下簡稱消防隊）辦理會勘結果，消防安全設施符合規
    定，此有消防隊八十五年五月十五日（八二）北警消建字第二０六二二號通報表
    乙件、會勘表三件在卷可憑（見原審卷第一二二頁、證物袋）。至原審囑託中華
    鑑定委員會結果雖認：「依現場電路管線之埋設及電線由總控制開關箱之符合設
    計之電線（5.5㎡、1.6㎡) 之裝配，與迥路減少，增加單一迥路之負荷，分析判
    斷者『跳電』，重者導致『電線走火』之可能，因此對本鑑定建物安全構成威脅
    ，安全堪慮。從設計圖上分析，該設計圖並無不當之處，現場與設計不符，應是
    施工中未按設計圖施工所致」（證物外放），然該鑑定之標的物為系爭二十一號
    三樓建物即乙○○等三人地主分得部分，此觀該鑑定報告至明，而依證人鍾明富
    證稱該建物住戶拒絕其抽換迥路部分（見上開證言），故而乙○○等三人就其分
    得上開房屋部分，一則拒絕鍾明富補正電線迥路，嗣後復且利用拒絕接受補正之
    房屋聲請原審據為鑑定，該鑑定結果縱係危樓，亦不能為有利於被上訴人之認定
    。
  4.再者，依系爭合建契約第七條第二項並約定：「甲方（按係乙○○等三人）應於
    本契約房屋之第七層水泥平頂完成時，備齊應具證書件交由代書辦理土地所有權
    移轉登記手續，至於乙方（即被上訴人）所分得土地產權登記名義人任憑乙方指
    定，甲方不得有異議」。按本件合建房屋之第七層水泥平頂早已完成，並經台北
    縣警察局消防隊會勘結果，消防安全設備符合規定，由台北縣政府工務局於八十
    二年十月二日查驗確依核准圖說建築完竣，核發使用執照在案，此有系爭房屋建
    築使用執照、原審調閱台北縣警察局消防隊會辦供公眾使用建築物使用執照勘查
    情形通報表在卷可稽（見原審卷第一０八頁、一二二頁），參酌證人鍾明富於另
    案證稱：「我負責現場水電工程施工，因此訴訟仍有部分未完成，即還有二個排
    廢水用之幫浦未按裝，當初使用執照剛下來，一樓就很快租給紳寶汽車公司展售
    汽車，因場地之需，他們將二十一號及二十三號間之牆打掉，造成與設計圖不符
    之情形，電力公司來看就無法通過，」此有本院調閱八十九年度重上更(一)字第九
    五號卷可按（見該卷上字卷第八０頁正、反面）。是故被上訴人既已將乙○○等
    三人應分得房屋交付乙○○等三人使用並據以收益，乙○○等三人抗辯稱被上訴
    人未依政府核准圖樣施工，消防公共設備有嚴重缺失而給付不完全等情，顯不足
    採。
  5.綜上，乙○○等三人抗辯稱被上訴人建築合建房屋有不完全給付之情事，並主張
    同時履行抗辯云云，不足為採。
六、依合建契約第五條第(三)項約定：「房屋名義概由房屋分得之一方指定並載明於設
    計圖上，乙方（被上訴人）分得房屋暫時借甲方（即乙○○等三人）子女名義，
    將來如有過戶，甲方應無條件協助乙方」。而依合建契約之約定，系爭房屋本應
    由被上訴人分得，經乙○○等三人依前開約定，將建號九一七七建物信託登記予
    乙○○等三人子女即己○○，將九一七五信託登記予戊○○之名義，其共同使用
    部分為建號九一九五，應有部分各為萬分之四四五，此有建物登記簿謄本在卷可
    證（證物外放，本院更(二)卷第一七三至一七六頁），並為乙○○等三人、己○○
    所不爭執，足見被上訴人將其應分得之系爭房屋，係委託乙○○等三人辦理信託
    登記與己○○、戊○○，信託關係應係存在於被上訴人與己○○、戊○○間。茲
    被上訴人以起訴狀繕本送達為終止信託契約之意思表示，並請求己○○、廖嘉猶
    各將建號九一七七、九一七五號建物所有權移轉登記並交付予被上訴人，暨移轉
    登記上開建物之共同使用部分九一九五號應有部分各萬分之四七五，應屬有據。
    逾此部分請求，為無理由，應予駁回。另被上訴人雖主張信託契約係存在於乙○
    ○等三人與己○○、戊○○間，雖屬有誤，但不影響其請求己○○、戊○○於終
    止信託關係後，應負返還之義務，附此敘明。
七、又系爭合建契約之目的，在於乙○○等三人提供土地交換被上訴人建築之房屋，
    即雙方著重在財產權之交換（即以地易屋），其合建契約性質應為互易，已如前
    所述，則被上訴人依合建契約以建築合建房屋一至三樓部分，據以交換被上訴人
    應分得合建房屋四至七樓房屋坐落之土地應有部分，應屬有據。核系爭房屋坐落
    土地之應有部分為萬分之九五０（各為萬分之四七五），此經辦理系爭合建房屋
    之代書鄧素霞結證屬實（見本院更(二)卷第一九五頁），乙○○等三人固有移轉系
    爭土地之義務，但丁○○在系爭土地另有房屋，乙○○並無房屋，而丙○○並未
    有土地，故而丁○○願移轉系爭土地應有部分萬分之一二四，乙○○願移轉系爭
    土地萬分之八二六，此經乙○○等三人陳明在卷（見本院更(二)卷第二０一頁），
    是被上訴人依乙○○等三人所陳之比例，據以請求乙○○、丁○○移轉系爭土地
    應有部分各萬分八二六、一二四，應予准許，逾此部分請求，為無理由。
八、綜上所述，被上訴人主張其與乙○○等三人間之合建契約為互易，被上訴人就建
    築合建房屋部分，另與乙○○等二人成立隱名合夥契約，應可採信。上訴人（除
    戊○○外）抗辯稱乙○○等二人與被上訴人就建築合建房屋係成立合夥契約，系
    爭房屋為合夥公同共有之財產，不足採信。乙○○等三人另抗辯稱被上訴人建築
    合建房屋有不完全給付之情事，並主張同時履行抗辯，亦無足取。從而，被上訴
    人以本起訴狀繕本之送達終止其與己○○、戊○○間之信託關係，並依合建契約
    之約定，請求己○○、戊○○將系爭房屋暨其公設部分移轉登記予被上訴人，請
    求乙○○將系爭土地應有部分萬分之八二六、丁○○將系爭土地應有部分萬分之
    一二四，自屬有據。應予准許，逾此部分請求為無理由，應予駁回。原審（除公
    設部分）就超過上開應准許部分，為上訴人敗訴之判決，並為假執行之宣告，自
    有未洽。上訴意旨指摘原判決不當，求予廢棄，為有理由。至於上開應准許部分
    ，原審判命上訴人給付，並為假執行之宣告，核無違誤，上訴意旨，就此部分仍
    執陳詞，指摘原判決不當，求予廢棄，為無理由，應駁回其上訴。至被上訴人追
    加之訴部分，於請求己○○、戊○○各移轉九一九五號建物萬分之四四五部分，
    為有理由，逾此部分請求為無理由，應予駁回。
九、本件事證已臻明確，兩造其餘攻擊防禦方法，核與本件之結論，不生影響，爰不
    一一贅述，附此敘明。
十、結論，本件上訴一部為有理由，一部為無理由，被上訴人追加之訴，一部為有理
    由，一部為無理由，依民事訴訟法第四百四十九條第一項、第四百五十條、第七
    十九條但書、第四百六十三條、第三百八十五第一項前段，判決如主文。
中      華      民      國      九十      年      六    月    二十六    日
                                  民事第十四庭
                                      審判長法  官  張  劍  男
                                            法  官  蔡  芳  齡
                                            法  官  蘇  芹  英
右正本係照原本作成。
如不服本判決，應於收受送達後二十日內向本院提出上訴書狀，其未表明上訴理由者
，應於提出上訴後二十日內向本院補提理由書狀（均須按他造當事人之人數附繕本）
上訴時應提出委任律師或具有律師資格之人之委任狀；委任有律師資格者，另應附具
律師及格證書及釋明委任人與受任人有民事訴訟法第四百六十六條之一第一項但書或
第二項（詳附註）所定關係之釋明文書影本。
中      華      民      國      九十     年       六    月    二十八    日
                                            書記官  黃      愛
附註：
民事訴訟法第四百六十六條之一（第一項、第二項）：
對於第二審判決上訴，上訴人應委任律師為訴訟代理人。但上訴人或其法定代理人具
有律師資格者，不在此限。
上訴人之配偶、三親等內之血親、二親等內之姻親，或上訴人為法人、中央或地方機
關時，其所屬專任人員具有律師資格並經法院認為適當者，亦得為第三審訴訟代理人
。


司法院資訊處製作；財團法人民間司法改革基金會備份。
